臺灣高等法院刑事裁定
110年度毒抗字第357號
抗  告  人
即  被  告  董志龍  民國00年00月00日生


上列抗告人因違反毒品危害防制條例案件，不服臺灣宜蘭地方法
院110年度毒聲字第56號，中華民國110年2月4日裁定（聲請案號
：臺灣宜蘭地方檢察署109年度毒偵字第742號、110年度聲觀字
第30號），提起抗告，本院裁定如下：
    主  文
抗告駁回。
    理  由
一、原裁定意旨略以：抗告人即被告（下稱被告）董志龍基於施
    用第二級毒品甲基安非他命之犯意，於民國109年9月8日17
    時許，在宜蘭縣○○市○○街00號2樓之1居處，以將甲基安非他
    命置入玻璃球燒烤吸食煙霧之方式，施用甲基安非他命1次
    。嗣經警於同年月9日19時50分許，持拘票至上開居所將其
    拘提到案，經被告同意執行搜索，扣得吸食器1組，經採尿
    送驗結果，檢出安非他命類之安非他命、甲基安非他命陽性
    反應等犯行，業經被告坦承不諱，復有採尿同意書、慈濟大
    學濫用藥物檢驗中心109年9月17日慈大藥字第109091731號
    函所附檢驗總表、宜蘭縣政府警察局三星分局毒品犯罪嫌疑
    人尿液檢體取樣簽收紀錄表、自願受搜索同意書、宜蘭縣政
    府警察局三星分局搜索扣押筆錄、扣押物品目錄表各1紙可
    稽，且有吸食器1組扣案可證，足認被告自白核與事實相符
    ，被告於上開時、地，確有施用第二級毒品甲基安非他命1
    次之犯行明確。又被告前因施用毒品案件，經強制戒治於98
    年10月9日停止戒治處分出所，距本次施用毒品已逾3年，應
    再次令其入勒戒處所施以觀察、勒戒，從而，檢察官聲請裁
    定被告送勒戒處所執行觀察、勒戒，核無不合，應予准許等
    語。　　
二、抗告意旨略以：警方於109年9月9日持似已逾期之拘票至被
    告居所，強制搜索被告住處，被告為免遭不利對待，於非自
    願情形下簽立自願受搜索同意書，然被告係因犯「槍砲案件
    」遭拘提，並非施用毒品之現行犯，警方僅因於被告住處發
    現一破裂之玻璃球及有毒品前科即認被告涉嫌施用毒品，並
    於被告自由意志受壓迫時強制採尿，採尿程序顯有瑕疵。又
    被告並無不適於為戒癮治療之事由，檢察官開庭時未給予被
    告表示是否願接受戒癮治療之機會，亦未說明選擇觀察、勒
    戒之具體理由，即為侵害較大之觀察、勒戒聲請；而原審法
    院復未開庭給予答辯機會以保障被告之聽審權，遽為裁准檢
    察官之聲請，檢察官之聲請及原審裁定均不符比例原則；又
    被告已表達願至醫院接受戒癮治療，若執行觀察、勒戒，被
    告之便當店將無法營業，員工、家人將失經濟來源，請求撤
    銷原裁定，給予戒癮治療之機會等語。
三、按犯毒品危害防制條例第10條之罪者，檢察官應聲請法院裁
    定，令被告入勒戒處所觀察、勒戒，其期間不得逾2月；犯
    第10條之罪者，於犯罪未發覺前，自動向衛生福利部指定之
    醫療機構請求治療，醫療機構免將請求治療者送法院或檢察
    機關；依前項規定治療中經查獲之被告，應由檢察官為不起
    訴之處分，但以一次為限；本法第20條第1項及第23條第2項
    之程序，於檢察官先依刑事訴訟法第253條之1第1項、第253
    條之2之規定，為附命完成戒癮治療之緩起訴處分時，不適
    用之；前項緩起訴處分，經撤銷者，檢察官應依法追訴；第
    1項所適用之戒癮治療之種類、其實施對象、內容、方式與
    執行之醫療機構及其他應遵行事項之辦法及完成戒癮治療之
    認定標準，由行政院定之，毒品危害防制條例第20條第1項
    、第21條、第24條分別定有明文。是毒品危害防制條例第20
    條第1項關於觀察、勒戒之規定，係屬強制規定，除於毒品
    危害防制條例第21條第1項所稱犯同條例第10條之罪者，於
    犯罪未發覺前，自動向衛生福利部指定之醫療機構請求治療
    ，醫療機構免將請求治療者送法院或檢察機關之情形；或檢
    察官審酌個案情形，依同法第24條第1項為附命完成戒癮治
    療之緩起訴處分，可排除適用觀察、勒戒之程序外，凡經檢
    察官聲請且符合法定要件者，法院即應據以裁定，尚無自由
    斟酌以其他方式替代或得以其他原因免予執行之權。又檢察
    官選擇向法院聲請裁定令被告入勒戒處所接受觀察、勒戒，
    或對行為人為附命完成戒癮治療之緩起訴處分，均屬立法者
    給予檢察官之職權，尚非得認係施用毒品者所享有之權利，
    或有依其意願選擇之餘地，縱被告提出該項聲請，亦僅在促
    請檢察官注意得否予以適用，檢察官並不受被告聲請之拘束
    。再修正施行後之毒品危害防制條例第20條第3項所定：依
    本條第1項、第2項為觀察、勒戒或強制戒治執行完畢釋放後
    ，3年後再犯第10條之罪者，仍適用本條第1項、第2項規定
    之觀察、勒戒或強制戒治。此所謂「3年後再犯」，只要本
    次再犯（不論修正施行前、後）距最近1次觀察、勒戒或強
    制戒治執行完畢釋放，已逾3年者，即該當之，不因其間有
    無犯第10條之罪經起訴、判刑或執行而受影響（最高法院10
    9年度台上大字第3826號刑事大法庭裁定意旨參照）。
四、經查：
　㈠被告於上揭時、地施用第二級毒品甲基安非他命之事實，業
    據被告於警詢及偵訊時坦承不諱（見警卷第7、8頁，毒偵字
    第742號卷第15頁），並有採尿同意書、慈濟大學濫用藥物
    檢驗中心109年9月17日慈大藥字第109091731號函所附檢驗
    總表、宜蘭縣政府警察局三星分局毒品犯罪嫌疑人尿液檢體
    取樣簽收紀錄表、自願受搜索同意書、宜蘭縣政府警察局三
    星分局搜索扣押筆錄、扣押物品目錄表及臺灣宜蘭地方檢察
    署檢察官109年度他1093號槍砲彈藥刀械條例一案拘票各1紙
    在卷可稽（見警卷第13至22頁），且有吸食器1組扣案可證
    ，是被告施用第二級毒品甲基安非他命之犯行足堪認定。又
    被告前於95年間因施用毒品案件，經原審法院以95年度毒聲
    字第172號裁定送觀察、勒戒後，認有繼續施用毒品之傾向
    ，再以98年度毒聲字第16號裁定令入戒治處所接受強制戒治
    ，於98年10月9日停止戒治處分出所，經臺灣宜蘭地方檢察
    署檢察官於98年12月8日以98年度戒毒偵字第49號為不起訴
    處分確定；被告嗣雖於101、102、103年間再犯施用毒品罪
    ，惟均經法院依法判處罪刑並執行，未再接受觀察、勒戒或
    強制戒治等情，有本院被告前案紀錄表在卷可稽。被告本案
    所為距其最近1次因犯施用毒品罪經強制戒治停止執行出所
    （即98年10月9日）既已逾3年，依據前揭說明，即應裁定令
    被告入勒戒處所觀察、勒戒，且不因其間是否另犯該罪經起
    訴、判刑或執行而有不同。
　㈡被告係因另涉犯槍砲案件，經警於109年9月9日持臺灣宜蘭地
    方檢察署檢察官核發之拘票至被告之上開處所執行拘提，並
    當場徵詢被告同意後執行搜索，被告亦主動交付玻璃球吸食
    器1組；嗣警方經被告同意，由被告親自持乾淨空瓶排放尿
    液，當面封緘，被告對採尿過程、尿液檢驗報告均無異議；
    又上開檢察官核發之拘票，其上載明拘提期限：限於109年9
    月10日以前拘提到案，實施拘提時日為109年9月9日19時50
    分，並經被告簽名等情，有前開警詢、偵訊筆錄、採尿同意
    書、自願受搜索同意書、扣押物品目錄表及臺灣宜蘭地方檢
    察署檢察官109年度他1093號槍砲彈藥刀械條例一案拘票在
    卷可稽。是檢察官原雖係因被告涉犯槍砲案件核發拘票，然
    警方於拘票所載期限前即拘獲被告，經被告同意執行搜索，
    並因被告主動交付玻璃球吸食器，基於合理懷疑，認被告有
    施用毒品之嫌，經詢問被告後，被告亦明確陳稱有施用甲基
    安非他命之行為，警方為確認被告施用毒品之犯行，經被告
    同意採尿送驗，難認採尿程序有何違法之處；被告於109年1
    1月3日經檢察官傳喚到庭時，亦明確表示對於採尿過程無意
    見，僅陳稱希望給予戒癮治療之機會等語（見109年度毒偵
    字第742號卷第15頁反面）。被告於原審裁定觀察勒戒後之
    抗告程序，方抗辯其於非自願下簽立自願受搜索同意書、採
    尿同意書，警方執行程序顯有瑕疵云云，顯為事後圖卸之詞
    ，並無可採。
　㈢按檢察官是否對被告為緩起訴處分，自得本於法條規定及立
    法目的，妥為斟酌、裁量，始予決定，除經檢察官審酌個案
    情形，為附命完成戒癮治療之緩起訴處分，可排除觀察、勒
    戒之適用外，即應向法院聲請裁定將被告送勒戒處所觀察、
    勒戒，非謂被告不具有毒品戒癮治療實施辦法及完成治療認
    定標準所定不適合為戒癮治療之事由存在，檢察官即應為附
    命完成戒癮治療之緩起訴處分。再觀諸毒品危害防制條例之
    全部條文，並無課以檢察官於聲請觀察、勒戒裁定前，應訊
    問被告是否同意觀察、勒戒之規定，檢察官亦無於聲請書中
    說明不命被告接受戒癮治療理由之義務，如檢察官欲依毒品
    危害防制條例第24條規定，以緩起訴方式替代觀察、勒戒時
    ，方應詢問行為人是否同意接受戒癮治療。準此，檢察官對
    「初犯」或「3年後再犯」施用毒品罪行之行為人，究應採
    行附命完成戒癮治療之緩起訴處分，或向法院聲請觀察、勒
    戒之處遇措施，要屬檢察官之裁量職權，非法院所得介入或
    審酌，亦無因被告之個人或家庭因素而免予執行之餘地。又
    毒品危害防制條例所規定之觀察、勒戒處分，其立法意旨在
    幫助施用毒品者戒除毒癮，該處分之性質非為懲戒行為人，
    而係為消滅行為人再次施用毒品之危險性，目的在戒除行為
    人施用毒品之身癮及心癮措施；觀察勒戒係導入一療程觀念
    ，針對行為人將來之危險所為預防、矯治措施之保安處分，
    以達教化與治療之目的，可謂刑罰之補充制度，從而毒品危
    害防制條例本身所規定之觀察、勒戒及強制戒治等保安處分
    ，雖兼具剝奪自由權利之性質，卻有刑罰不可替代之教化治
    療作用。是該條例規定之觀察、勒戒處分及附命完成戒癮治
    療之緩起訴處分，何者對於施毒者較為有利，重在何種程序
    可以幫助施用毒品之人戒除施用毒品之行為，尚非可由法院
    逕行認定附命完成戒癮治療之緩起訴處分對施用毒品者係較
    有利。復按裁定因當庭之聲明而為之者，應經訴訟關係人之
    言詞陳述；又為裁定前有必要時，得調查事實，刑事訴訟法
    第222條定有明文。是裁定與判決不同，以不經言詞陳述為
    原則，除有上揭所列或刑事訴訟法第十章與被告羈押相關之
    裁定等情形外，並無須經當事人言詞陳述之規定，均依書面
    審理（最高法院102年度台抗字第368號裁定意旨參照），毒
    品危害防制條例並未明定法院須經開庭審理程序，始得為觀
    察、勒戒之裁定，與刑事訴訟法羈押被告須先行訊問之法定
    程序原則有別。本件檢察官於109年11月3日傳喚被告到庭，
    給予陳述意見之機會，並參酌被告當庭請求給予戒癮治療之
    意願後，仍認被告因另有槍砲案件尚在偵查，且其施用毒品
    犯行明確，因而向法院聲請觀察、勒戒，自屬檢察官職權之
    適法行使。而附命完成戒癮治療之緩起訴處分非得認係施用
    毒品者所享有之權利，或有依其意願選擇之餘地，縱被告提
    出戒癮治療之聲請，亦僅在促請檢察官注意得否予以適用，
    檢察官並不受被告聲請之拘束。又原審未傳訊被告到庭陳述
    意見，逕依本件案卷之訴訟資料書面審理後，以被告符合觀
    察、勒戒之要件，依檢察官之聲請，裁定將被告送勒戒處所
    觀察、勒戒，亦無違反正當程序，或有何裁量不符比例原則
    之違法可言，檢察官之聲請及原審之裁定均難認有瑕疵。至
    被告其餘所稱工作、經濟等因素，亦非審酌應否為觀察勒戒
    之考量事由，尚無從執此認原裁定有所違誤。本件檢察官聲
    請觀察、勒戒，係符合法定要件，其裁量之判斷既無重大明
    顯瑕疵，亦無濫用或不當情形，自應尊重檢察官職權之行使
    ，不得任意指為違法。
五、綜上所述，原審依毒品危害防制條例第20條第1項、第3項及
    觀察勒戒處分執行條例第3條第1項規定，裁定被告應送勒戒
    處所觀察、勒戒，經核並無違誤。抗告意旨猶執前詞指摘原
    裁定不當，請求撤銷原裁定，為無理由，應予駁回。　　 
據上論斷，應依刑事訴訟法第412條，裁定如主文。
中　　華　　民　　國　　110 　年　　4 　　月　　6 　　日
                  刑事第一庭    審判長法　官  李釱任  
                                      法　官  呂煜仁
                                      法　官  林庚棟
以上正本證明與原本無異。
不得再抗告。
                                      書記官  陳漢朝
中　　華　　民　　國　　110 　年　　4 　　月　　7  　日